【裁判字號】    97,訴,278
【裁判日期】    970423
【裁判案由】    損害賠償
【裁判全文】
臺灣桃園地方法院民事判決               97年度訴字第278號
原      告  邵立彬原名乙○○.
訴訟代理人  楊沛絃
被      告  甲○○
                      （另案於臺灣臺北監獄執行中）
上列當事人間因本院95年度訴字第1948號案件，原告提起附帶民
事訴訟（95年度附民字第179 號），經本院刑事庭移送前來，本
院於民國97年4 月9 日辯論終結，判決如下：
    主  文
被告應給付原告新台幣玖拾萬元，及自民國九十五年十二月十九
日起至清償日止，按年息百分之五計算之利息。
原告其餘之訴駁回。
訴訟費用由被告負擔三分之一，餘由原告負擔。
本判決原告勝訴部分於原告以新台幣參拾萬元供擔保後，得假執
行。
原告其餘假執行之聲請駁回。
    事實及理由
甲、程序方面：
    按訴狀送達後，原告不得將原訴變更或追加，但擴張或減縮
    應受判決事項之聲明者，不在此限，民事訴訟法第255 條第
    1 項但書第3 款規定甚明。本件原告起訴時原請求被告應給
    付原告新台幣（下同）581,537 元及法定遲延利息，嗣以民
    國96年10月29日民事追加起訴狀將上開請求金額變更為276
    萬元（見本件附民卷第30頁），核屬擴張應受判決事項之聲
    明，與上開規定尚無不符，應予准許。
乙、實體方面：
一、原告起訴主張：
  (一)被告係設於桃園縣中壢市○○路67號「凱恩思藝術蛋糕店」
    （下稱凱恩思蛋糕店）之負責人，因經營該蛋糕店需資金週
    轉，竟基於偽造私文書復持以行使及為自己不法所有之概括
    犯意，先於94年3 月間，向在凱恩思蛋糕店任職之原告邵立
    彬（原名乙○○，於96年12月4 日改名，見本件附民卷第43
    頁）假稱欲申辦刷卡機，要求原告至中國信託商業銀行股份
    有限公司（下稱中國信託商業銀行）開立帳戶，原告因被告
    先前同在金樺蛋糕店任職時對其甚為照顧，不疑有他，遂應
    被告之要求至中國信託商業銀行開立帳戶（帳號：00000000
    0000號），被告為圖以原告名義向中國信託商業銀行申辦個
    人信用貸款，於取得原告前揭帳戶資料後，先於94年3 月25
    日以支付薪資之名義匯入原告前揭帳戶6 萬元，並於同年4
    月22日以購車為由，由不知情之訴外人即中國信託商業銀行
    業務員徐國俊至凱恩思蛋糕店辦理對保，而被告即在個人信
    貸申請書暨約定書申請/ 立約人簽章欄偽簽「乙○○」署押
    2 枚後，持以行使向中國信託商業銀行申辦貸款，復再以支
    付薪資為由，分別於94年4 月25日、同年5 月25日匯入56,7
    00元、55,350元至原告前揭開立之帳戶（被告以薪資為由匯
    入之款項，嗣後由被告提領現金或轉帳入其開立之中國信託
    商業銀行000000000000號帳戶內），致中國信託商業銀行誤
    認確為原告本人申請貸款，且原告每月薪資為5 至6 萬元間
    ，應有能力償還貸款，陷於錯誤而核准貸款33萬元，並於94
    年5 月27日將款項匯入原告前開帳戶內，被告於同日旋將31
    1,000 元轉帳入其自己之帳戶內，另18,200元則轉入其他指
    定帳戶內。被告復承同前之概括犯意，未得原告之同意，即
    擅自冒用原告名義，先後於附表一編號2 至5 所示之時間在
    凱恩思蛋糕店偽填附表所示銀行之現金卡、信用卡申請書，
    並分別在各該申請書偽簽「乙○○」之署押，偽造完成原告
    名義之現金卡、信用卡申請書，表示原告本人向附表一編號
    2 至5 所示之各家銀行申請現金卡、信用卡之意思，並先後
    向各該銀行申請核發現金卡、現金卡，足以生損害於附表一
    編號2 至5 所示之各銀行及原告，並致附表一編號2 、5 之
    中國信託商業銀行、花旗銀行陷於錯誤，而各核發中國信託
    商業銀行現金卡1 張、花旗銀行信用卡1 張，至附表一編號
    3 、4 所示之銀行則未予核發。被告於取得前揭中國信託商
    業銀行現金卡後，遂再承同前之概括犯意於附表二所示時間
    ，至附表二所示之自動付款設備（下稱ATM） ，以輸入現金
    卡預借現金密碼之不正方法，致該等ATM 之所屬銀行誤認係
    原告本人所操作使用而陷於錯誤，因而交付如附表二所示之
    現金予被告，足以生損害於原告、中國信託商業銀行及各該
    ATM 所屬銀行（各次預借現金日期、預借現金之自動付款設
    備、預借現金金額，均詳如附表二編號1 至8 所示）；復以
    花旗銀行信用卡之代償功能，申請代償中國信託商業銀行現
    金卡債務，致花旗銀行陷於錯誤，核准代償9 萬元，並於94
    年7 月1 日逕匯入原告中國信託商業銀行現金卡帳戶內，亦
    致生損害於花旗銀行及原告。
  (二)被告復因其所經營之凱恩思蛋糕店資金仍有不足，乃思以訴
    外人即其母黃惠卿名義向銀行辦理信用貸款，由原告擔任連
    帶保證人，惟因原告於94年6 月間某日接獲銀行承辦人員之
    電話，向承辦人員表示並不認識黃惠卿，亦未擔任連帶保證
    人，被告輾轉得知後，即藉口原告前借用其車輛，因駕駛不
    慎致車輛毀損，尚積欠其修復車輛費用7 萬元，遂於94年6
    月30日下午3 時許，駕車至原告位於桃園縣龜山鄉○○○街
    15號2 樓住處，先向原告催討前揭修車費用債務，繼之向原
    告恫稱：「如果不跟我走，要手要腳你選一個」等語，強行
    令原告上車，將之載至臺北市○○路某處，被告下車辦事雖
    獨留原告1 人在車上約30分鐘，惟原告因受制於被告前揭恐
    嚇之詞，且突遭被告強行帶往不知名之處所，身上復未攜帶
    金錢及其他聯絡工具，無力自行逃脫，只得任由被告返回車
    上後再將之載往凱恩斯蛋糕店，抵達凱恩思蛋糕後，被告遂
    令原告簽下2 張面額各7 萬元之本票，並要求原告承諾翌日
    （即94年7 月1 日）上午8 時許至凱恩思蛋糕店，如有銀行
    人員詢問時，須表明同意擔任貸款之連帶保證人，始於同日
    晚間9 時許，將原告載回其前揭住所，被告即以上開其他非
    法方法剝奪原告之行動自由前後約6 小時。
  (三)其後原告在訴外人即伊母楊鴻運之陪同下，依約於94年7 月
    1 日上午8 時許至凱恩思蛋糕店，等待約2 小時，未見銀行
    人員到場而欲離去之際，被告知冒用原告名義辦理貸款及申
    請現金卡、信用卡一事恐已被原告得知，為免日後遭追究責
    任，遂要求原告簽署委託代辦信用卡、信用貸款之文書，又
    慮及其使用原告名義申辦核准之信用貸款，並持原告現金卡
    預借現金恐遭質疑，復又擬妥合伙同意書、退股書要求原告
    簽署，佯以前開金錢屬原告入股凱恩思蛋糕店之出資。
  (四)被告上開犯行嗣經本院刑事庭審理後，業於96年12月17日以
    95年度訴字第1948號刑事判決論以被告連續行使偽造私文書
    罪及以其他非法方法剝奪人之行動自由罪，科以應執行有期
    徒刑9 月（下稱本件刑事案件）。被告以上開不法行為，使
    上述銀行誤認係原告本人申辦信用卡、現金卡，並為被告借
    其母之名向銀行辦理信用貸款之連帶保證人，致原告名譽、
    信用嚴重受損，又妨害原告之行動自由達6 小時，致原告受
    有精神上之痛苦，爰依侵權行為之法律關係提起本件訴訟，
    請求被告賠償原告精神慰撫金276 萬元，並聲明：(一)被告應
    給付原告276 萬元及自起訴狀繕本送達之翌日起至清償日止
    ，按年息5%計算之利息。(二)願供擔保請准宣告假執行。
二、被告則以：原告辦理現金卡或信用卡對保時確有在場，被告
    目睹原告同意，且被告代為辦理原告之信用卡係基於原告同
    意。而被告妨害原告自由之時間不過數小時，且係基於原告
    積欠被告債務未還，原告貸款金額皆係與被告合夥做生意之
    本錢等語置辯，並聲明：原告之訴駁回。
三、原告上開所主張一、(一)、(二)、(三)所示之事實，業據伊引用本
    件刑事案件判決為主張及證據，被告雖以上詞置辯，惟查，
    被告上開所辯，業經本院刑事庭審理後，一一指駁如該判決
    理由欄貳所示（見本院卷第5 頁背面至7 頁），而被告於本
    件刑事案件判決後，並未提起上訴，該判決業於97年1 月21
    日確定，有臺灣高等法院被告前案紀錄表乙件在卷可稽（見
    本院卷第97-99 頁），是被告再執其於本件刑事案件審理中
    所為之陳詞置辯，顯難信採。原告上開主張之事實，堪信為
    真正。
四、按因故意或過失，不法侵害他人之權利者，負損害賠償責任
    。不法侵害他人之身體、健康、名譽、自由、信用、隱私、
    貞操，或不法侵害其他人格法益而情節重大者，被害人雖非
    財產上之損害，亦得請求賠償相當之金額，民法第184 條第
    1 項前段、195 條第1 項分別定有明文。本件被告以偽造原
    告署押等方式，冒用原告名義向前揭銀行申辦信用卡、現金
    卡或以之為連帶保證人，以取得各該銀行之小額信用貸款，
    並使各該銀行誤認該等貸款之債務人即為原告，自足使原告
    之信用受有損害，此亦有原告所提出伊之財團法人金融聯合
    徵信中心當事人綜合信用報告資料，內載有花旗銀行VISA卡
    因消費款項未繳遭強制停用、呆帳及原告有信用不良紀錄之
    文義（見本院卷第30、31頁），可資佐證。被告又不法剝奪
    原告之自由達約6 小時，自屬不法侵害原告之自由權。而被
    告上開不法犯行，既經本院刑事庭論罪科刑如前，在民法上
    自亦構成侵權行為。是原告主張被告以上開不法犯行侵害伊
    之信用權、自由權，則伊就所受非財產之損害，請求被告負
    損害賠償責任等語，自屬有據。
五、次按，慰藉金之賠償須以人格權遭遇侵害，使精神上受有痛
    苦為必要，其核給之標準固與財產上損害之計算不同，然非
    不可斟酌雙方身分資力與加害程度，及其他各種情形核定相
    當之數額（最高法院51年度台上字第223 號判例參照）。本
    院審酌原告於94年12月15日至衛生署桃園療養院接受注意力
    及智能評估，結果語言智商85分，操作智商73分，總智商為
    77分，屬臨界智能範圍，並曾於73年10月27日經該院診斷為
    注意力缺陷過動症，有原告所提之該院診斷證明書乙紙在卷
    可參（見本院卷第35頁），詎被告竟利用原告智識不及一般
    人之情，以佯稱其所經營而為原告所任職之凱恩思蛋糕店欲
    申辦刷卡機之名義，取得原告開立之帳戶等資料，再以之向
    前揭銀行偽造原告署押而冒名申辦信用卡、現金卡及小額信
    用貸款，復為使貸款順利核撥，而非法剝奪原告之行動自由
    達6 小時，要求原告承諾配合接受對保，被告惡性顯屬重大
    ，犯罪情節非輕，於犯後又毫無悔意，原告復因其上開犯行
    ，遭致銀行催討債務及信用評等不良之不利益，並因此於法
    院、銀行間疲於奔命，被告對原告所造成之人格權上損害及
    精神上痛苦，當屬鉅大等一切情狀，本院認原告請求被告賠
    償慰撫金276 萬元，尚嫌過高，應核減為90萬元，方屬允當
    ，原告逾此部分之請求，即屬無據。
六、末按，給付無確定期限者，債務人於債權人得請求給付時，
    經其催告而未為給付，自受催告時起，負遲延責任。其經債
    權人起訴，或依督促程序送達支付命令，或為其他相類之行
    為者，與催告有同一之效力；遲延之債務，以支付金錢為標
    的者，債權人得請求依法定利率計算之遲延利息；應付利息
    之債務，其利率未經約定，亦無法律可據者，週年利率為百
    分之五，民法第229 條第2 項、第233 條第1 項前段、第20
    3 條分別定有明文。從而，原告本於侵權行為之法律關係，
    請求被告給付90萬元，及自起訴狀繕本送達之翌日即95年12
    月19日（見本件附民卷第6 頁）起至清償日止，按年息5%計
    算之利息，為有理由，應予准許；其逾此範圍之請求，即為
    無理由，應予駁回。再原告陳明願供擔保，請求宣告假執行
    ，就原告勝訴部分，核無不合，茲酌定相當之擔保金額，予
    以准許，至原告敗訴部分，其訴既經駁回，則其假執行之聲
    請即失所附麗，爰併予駁回。
七、本件事證已臻明確，兩造其餘之主張、陳述及所提之證據資
    料，核與判決結果無何影響，爰不一一論述，附此敘明。
八、據上論結，本件原告之訴為一部有理由、一部無理由，依民
    事訴訟法第79條、第390 條第2 項，判決如主文。
中    華    民    國    97    年    4     月    23    日
                  民事第一庭    法  官  范明達
以上正本係照原本作成
如對本判決上訴，須於判決送達後20日內向本院提出上訴狀
中    華    民    國    97    年    4     月    24    日
                                書記官  張豐松
附表一：
┌──┬──────┬─────────┬───────────┬─────────┐
│編號│ 申請時間   │    申辦內容      │     偽造之文書       │   應沒收之署押   │
├──┼──────┼─────────┼───────────┼─────────┤
│ １ │94年4月22日 │中國信託商業銀行信│個人信貸申請書暨約定書│「乙○○」署押2枚 │
│    │            │用貸款            │                      │                  │
├──┼──────┼─────────┼───────────┼─────────┤
│ ２ │94年4月28日 │中國信託商業銀行現│現金卡申請書          │「乙○○」署押3枚 │
│    │            │金卡              │                      │                  │
├──┼──────┼─────────┼───────────┼─────────┤
│ ３ │94年6月1日  │台北富邦銀行現金卡│「富邦發現金卡」申請書│「乙○○」署押2枚 │
│    │            │（未發卡）        │                      │                  │
├──┼──────┼─────────┼───────────┼─────────┤
│ ４ │94年6月8日  │萬泰商業銀行現金卡│現金卡申請書          │「乙○○」署押2枚 │
│    │            │（未發卡）        │                      │                  │
├──┼──────┼─────────┼───────────┼─────────┤
│ ５ │94年6月16日 │花旗銀行信用卡    │信用卡申請書          │「乙○○」署押2枚 │
│    │            │                  │                      │                  │
└──┴──────┴─────────┴───────────┴─────────┘
 附表二：
┌──┬──────┬───────────┬─────┐
│編號│預借現金時間│所使用之自動付款設備  │詐得金額  │
├──┼──────┼───────────┼─────┤
│ １ │94年5月23日 │中國信託-統一環榮     │20,000元  │
├──┼──────┼───────────┼─────┤
│ ２ │94年5月23日 │中國信託-延平分行     │30,000元  │
├──┼──────┼───────────┼─────┤
│ ３ │94年5月23日 │中國信託-延平分行     │18,000元  │
├──┼──────┼───────────┼─────┤
│ ４ │94年6月17日 │台新銀行- 福客多永強店│300元     │
├──┼──────┼───────────┼─────┤
│ ５ │94年6月29日 │台新銀行- 福客多永強店│1,900元   │
├──┼──────┼───────────┼─────┤
│ ６ │94年7月1日  │中國信託-延平分行     │30,000元  │
├──┼──────┼───────────┼─────┤
│ ７ │94年7月1日  │中國信託-延平分行     │30,000元  │
├──┼──────┼───────────┼─────┤
│ ８ │94年7月1日  │中國信託-延平分行     │29,000元  │
└──┴──────┴───────────┴─────┘


司法院資訊處製作；財團法人民間司法改革基金會備份。
